臺灣高等法院民事判決　　　　　　　　　 98年度上字第766號
上　訴　人　溫世明
　　　　　　張新丁
共　　　同
訴訟代理人　謝曜焜律師
複　代理人　吳俊達律師
被　上訴人　緒嘉實業股份有限公司
法定代理人　許哲治
上列當事人間返還借款事件，上訴人對於中華民國98年6月24日
臺灣臺北地方法院95年度訴字第8326號第一審判決提起上訴，本
院於100年9月27日言詞辯論終結，判決如下：
    主      文
原判決（確定部分除外）關於命(一)上訴人溫世明給付被上訴人1,
232,192元，及自94年1月11日起至清償日止按年息9%計算之利息
部分；(二)上訴人張新丁給付被上訴人762,074元，及自93年7月1
日起至清償日止按年息9%計算之利息部分；暨該部分訴訟費用之
裁判均廢棄。
上開廢棄部分，被上訴人在第一審之訴駁回。
第一、二審訴訟費用（確定部分除外）由被上訴人負擔。
    事實及理由
壹、程序方面：
    被上訴人之法定代理人原為趙寄蓉，嗣變更為許哲治，並經
    具狀聲明承受訴訟，有民事承受訴訟聲請狀、被上訴人公司
    變更登記表在卷可稽 (見原審卷第192-194頁)，核無不合，
    應予准許。又，被上訴人於原審提出之委任狀（見原審卷第
    11頁）雖未有受任人許哲治之簽名或蓋章，惟被上訴人於本
    院已補正並追認以前之訴訟程序，原審關於此部分訴訟代理
    權之欠缺已補正，核先敘明。
貳、實體方面：
一、被上訴人起訴主張：上訴人溫世明、張新丁2人原分任伊董
    事長、總經理，分別於民國(下同)92年9月及93年2月向伊借
    款新臺幣（下同）210萬元、818,818元，利息約定以年息9%
    計算。嗣上訴人溫世明僅還款至93年12月，尚有本金1,232,
    192元未清償；上訴人張新丁則僅還款至93年6月，尚有本金
    784,309元未清償等情，爰依消費借貸之法律關係，求為命
    上訴人溫世明給付1,232,192元，及自94年1月11日起至清償
    日止按年息9%計算之利息；上訴人張新丁給付784,309元，
    及自93年7月1日起至清償日止按年息9%計算之利息之判決。
二、上訴人則以：上訴人溫世明係於93年1月向被上訴人借款，
    並無以年息9%計算利息之合意，且至94年1月僅欠本金1,169
    ,834元。又，被上訴人所主張上訴人張新丁借款之818,818
    元，為張新丁所負責部門93年應繳付予被上訴人之稅金，張
    新丁雖曾允諾將按月償還被上訴人93年5月底時應納之稅金
    ，惟至93年6月17日離職前並未同意將該筆應付稅金為債之
    更改，轉為向被上訴人之借款，被上訴人不得依消費借貸法
    律關係請求張新丁還款。縱認張新丁與被上訴人間自93年5
    月1日起確有將「應付稅金818,818元轉為股東往來借款」之
    合意，亦無以年息9%計算利息之合意，且扣除被上訴人本應
    給付張新丁之各類款項（含轉股東往來款項、擔任被上訴人
    總經理之薪水、單據核銷款項、端午節獎金、西佳公司薪水
    等）後，張新丁至多僅欠被上訴人627,552元。縱認張新丁
    與被上訴人有以年息9%計算利息之合意，亦僅能自93年6月
    起算利息。另，張新丁基於「利潤中心制辦法」（下稱系爭
    辦法）尚對被上訴人享有工程款分配利潤5,083,021元，張
    新丁已將其中192萬元讓與溫世明，是伊等所積欠被上訴人
    之借款，均得於同額範圍內主張抵銷，伊等於95年9月13日
    已以民事答辯狀繕本送達被上訴人，代為抵銷之意思表示，
    被上訴人請求伊等返還借款，於法無據等語，資為抗辯。
三、原審判決上訴人溫世明應給付被上訴人1,232,192元，及自
    94年1月11日起至清償日止按年息9%計算之利息；上訴人張
    新丁應給付被上訴人762,074元，及自93年7月1日起至清償
    日止按年息9%計算之利息，而駁回被上訴人其餘之請求。被
    上訴人就其敗訴部分未提起上訴，此部分已告確定；上訴人
    就渠等敗訴部分提起上訴，並於本院補陳：溫世明固曾書立
    「還款計劃書」乙份予被上訴人表示「每月30日還款＄35,0
    00,每年還款不低於＄500,000」，惟此一還款提議已遭被上
    訴人否決，故雙方未曾就消費借貸關係之具體內容達成合意
    。又，被上訴人與溫世明間之消費借貸關係並未約定還款期
    限，且被上訴人為支付命令聲請前並未催告溫世明還款，依
    民法第477條、第478條之規定，溫世明借款部分之利息起算
    日，應為原審支付命令暨聲請狀於95年6月29日送達溫世明
    後之1個月即95年7月30日起算。張新丁於原審已將其對被上
    訴人之192萬元債權轉讓與溫世明，並於100年8月3日（上訴
    人誤為100年7月29日）再將10萬元債權轉讓與溫世明，故溫
    世明對被上訴人之債權金額高於積欠被上訴人之債務金額，
    於積欠被上訴人之債務金額同額範圍內為抵銷後，溫世明即
    無積欠被上訴人任何借款。另，張新丁於原審雖不爭執被上
    訴人所為張新丁於93年2月借款818,818元之主張，惟此與事
    實不符，且係出於錯誤所為，爰依法撤銷上述自認。且縱認
    張新丁與被上訴人間確有就818,818元成立消費借貸關係，
    雙方亦未就消費借貸之返還期限、利息支付期限達成合意，
    且被上訴人提出之93年5月31日「轉帳傳票」內容並未經公
    司法定代理人簽字核准，益證雙方並未約定返還期限及利息
    支付期限。被上訴人為支付命令聲請前亦未催告張新丁還款
    ，依民法第477條、第478條之規定，張新丁借款部分之利息
    起算日，應為原審支付命令暨聲請狀於95年6月29日送達張
    新丁後之1個月即95年7月30日起算。另案即本院98年度上字
    第767號已判決被上訴人應給付張新丁3,821,543元並加計自
    94年10月22日起算之法定遲延利息，張新丁將其中202萬元
    債權轉讓與溫世明後，對被上訴人享有之債權金額仍高於積
    欠被上訴人之債務金額，則於積欠被上訴人之債務金額同額
    範圍內為抵銷後，張新丁即無積欠被上訴人任何借款等語，
    且聲明：(一)原判決不利於上訴人之部分廢棄。(二)上開廢棄部
    分，被上訴人在第一審之訴駁回。
    被上訴人於本院補陳：另案即本院98年度上字第767號判決
    與本件無關，伊不同意上訴人主張抵銷等語，並答辯聲明：
    上訴駁回。
四、兩造不爭執之事實：（見原審卷第15頁筆錄記載）
  (一)上訴人溫世明向被上訴人借款，至93年6月尚欠被上訴人本
    金1,429,834元。
  (二)上訴人溫世明、張新丁曾向被上訴人分期還款，惟上訴人溫
    世明自94年1月11日起，上訴人張新丁自93年7月1日起均未
    還款。
五、兩造間有消費借貸關係存在：
  (一)按，當事人主張之事實，經他造於準備書狀內或言詞辯論時
    或在受命法官、受託法官前自認者，無庸舉證（民事訴訟法
    第279條第1項參照）。查被上訴人主張上訴人借款之事實，
    業據上訴人於原審自認：「我們並不否認向原告借貸起訴狀
    所主張之本金金額，但是對於已清償之數額及利息之計算方
    式，我們有爭執，我們否認有利息百分之九之約定，縱有遲
    延給付也應按法定利息百分之五計算」等語在卷（見原審卷
    第15頁、第19頁），足認兩造間有消費借貸關係存在，僅就
    清償數額及利息約定有爭執而已。
  (二)按當事人於訴訟上所為之自認，於辯論主義所行之範圍內有
    拘束當事人及法院之效力，法院應認其自認之事實為真，以
    之為裁判之基礎，在未經自認人合法撤銷其自認前，法院不
    得為與自認之事實相反之認定。而自認之撤銷，自認人除應
    向法院為撤銷其自認之表示外，尚須舉證證明其自認與事實
    不符，或經他造同意者，始得為之（最高法院93年台上字第
    2341號判決參照）。查上訴人關於消費借貸關係存在之事實
    既經自認，其並未舉證證明其自認與事實不符，僅以:「上
    訴人張新丁雖曾允諾將按月償還被上訴人公司93年5月底時
    應納之稅金，但至93年6月17日離職前，並未同意將應付稅
    金為債之更改，轉為向被上訴人之借款，是張新丁於原審陳
    述不爭執乙情顯與事實不符，且顯係出於錯誤所為，而撤銷
    自認」云云，仍不生撤銷自認之效力。
  (三)綜上，上訴人溫世明、張新丁與被上訴人間確有消費借貸關
    係存在。
六、上訴人溫世明與被上訴人間借款利息有約定年息9%，被上訴
    人得請求上訴人給付借款：
  (一)按當事人主張有利於己之事實者，就其事實有舉證之責任，
    民事訴訟法第277條前段定有明文。次按各當事人就其所主
    張有利於己之事實，均應負舉證之責，故一方已有適當之證
    明者，相對人欲否認其主張，即不得不更舉反證。原告對於
    自己主張之事實已盡證明之責後，被告對其主張，如抗辯其
    不實並提出反對之主張者，則被告對其反對之主張，亦應負
    證明之責，此為舉證責任分擔之原則（最高法院19年上字第
    2345號、18年上字第2855號判例意旨參照）。
  (二)按93年2月12日轉帳傳票上之簽名「溫」字為上訴人溫世明
    所簽，固經其自認在卷，惟該傳票記載之內容，並非上訴人
    溫世明借款之時間，另被上訴人前任會計人員黃文菱證稱：
    「…上訴人2人是93年1、2月開始向公司借錢」、「當年度
    沒有列在資產負債表，是後來才轉為股東往來，93年資產負
    債表是在93年1月就作了，上訴人溫世明是在1月份就向公司
    借一筆錢，上訴人張新丁是將2月份支付紅利時，應先扣除
    之稅金沒有繳給被上訴人，並加以借用，所以才沒有列在資
    產負債表內，後來在5月底被上訴人應繳稅時，上訴人張新
    丁仍沒有還錢，所以才列入股東往來」等語（見原審卷第32
    頁）。按證人黃文菱現並未任職於被上訴人，與兩造間應無
    任何利害關係，自無偏頗被上訴人之必要，所為證言又係其
    擔任會計人員基於職務上親身經歷之事項，當屬可信，茲上
    訴人溫世明既否認借款之時間為92年9月，被上訴人復未能
    舉證以實其說，應以上訴人溫世明自認向被上訴人借款之時
    間係93年1月為可信，被上訴人主張係92年9月，自不足取。
  (三)依被上訴人前任會計人員黃文菱所製作93年5月31日記帳傳
    票記載：「科目、摘要分別為股東往來、張總還借支」、請
    款單記載：「月息0.0075，還借支31,500」等情；及證人黃
    文菱證稱：「我於83年3月初至94年5月間，在被上訴人公司
    擔任會計，我知道上訴人2人向被上訴人借款，原審卷第22
    頁是我寫的，是上訴人張新丁的借款，因為他未按月清償，
    他之前有答應按月清償，後來沒有還，至93年6月30日為止
    ，上訴人張新丁經扣抵應領的薪水及獎金，還有代墊款後，
    還有627,552元的本金未還，至於5,527元是利息，計算方式
    是用736,937元整乘以月息7點5，相當於年息百分之9，才得
    出這個利息，從我83年進被上訴人公司，就是公司的總經理
    或董事長都是用月息7點5，年息百分之9這個利率來計算利
    息，都沒有例外，所以我才用這個利率計算，上訴人溫世明
    向被上訴人的借款也是依前述方式計算利息」等語（見原審
    卷第30-31頁）。按證人黃文菱雖未直接與上訴人溫世明確
    認利率為若干，借款之當事人又係存在於上訴人溫世明與被
    上訴人間，惟記帳傳票係證人黃文菱擔任會計人員基於職務
    上之事項而為記載，且須逐級送請上訴人2人批核，已非其
    個人主觀上以被上訴人慣例計算，證人又與兩造間無任何利
    害關係，自無偏頗被上訴人之必要，是以被上訴人主張其與
    上訴人溫世明間就借款之利息部分，有年息百分之9計算之
    約定，自屬可取，上訴人抗辯係證人黃文菱個人主觀上以被
    上訴人慣例計算云云，自無足取。
  (四)至證人黃文菱另證稱：「上訴人溫世明曾代表被上訴人向第
    三人借錢，支付利息是看跟貸款人之關係為何，有可能百分
    之9，有可能更低。」等語(見原審卷第31頁反面)，與上訴
    人溫世明向被上訴人借款之利息約定無關，故上訴人以此抗
    辯伊與被上訴人無年息9％之合意云云，同無足取。
  (五)上訴人溫世明尚未清償之金額：
  按清償人所提出之給付，應先抵充費用，次充利息，次充原
    本（民法第323條前段參照）。查被上訴人與上訴人溫世明
    就系爭借款有年息9%之利息之約定，業如上述，是上訴人溫
    世明抗辯與被上訴人間並未約定利息云云，自無足取。又上
    訴人溫世明至93年6月尚欠被上訴人本金142萬9,834元，為
    兩造所不爭執，而上訴人溫世明於93年7月2日、同年7月、8
    月、9月、10月、11月及94年1月10日分別償還5萬元、3萬5,
    000元、3萬5,000元、3萬5,000元、3萬5,000元、3萬5,000
    元、3萬5,000元，合計償還26萬元等情，有被上訴人提出並
    為上訴人溫世明所不爭執之股東往來帳、欠款計算表在卷可
    按（見原審法院95年度促字第22362號卷第5頁、原審卷第
    160頁），堪信為真實。
  上訴人溫世明至94年1月10日積欠被上訴人之剩餘本金為1,2
    32,192元：
  (1)1,429,834×0.09÷12÷31×2=692元(93年7月1日至93年7月
    2日之遲延利息，4捨5入，以下同)。50,000元-692元=49,30
    8元(可抵充本金)。1,429,834元-49,308元=1,380,526元(剩
    餘本金)。
  (2)1,380,526×0.09÷12÷31×29=9,686元(93年7月3日至93年
    7月31日之遲延利息）。35,000元-9,686元=25,314元(可抵
    充本金)。1,380,526元-25,314元=1,355,212元(剩餘本金)
    。
  (3)1,355,212×0.09÷12＝10,164元（93年8月之遲延利息）。
    35,000元-10,164元=24,836元(可抵充本金)。1,355,212元
    -24,836元=1,330,376元(剩餘本金)。
  (4)1,330,376×0.09÷12＝9,978元（93年9月之遲延利息）。
    35,000元-9,978元=25,022元(可抵充本金)。1,330,376元
    -25,022元=1,305,354元(剩餘本金)。
  (5)1,305,354×0.09÷12＝9,790元（93年10月之遲延利息）。
    35,000元-9,790元=25,210元(可抵充本金)。1,305,354元-2
    5,210元=1,280,144元(剩餘本金)。
  (6)1,280,144×0.09÷12＝9,601元（93年11月之遲延利息）。
    35,000元-9,601元=25,399元(可抵充本金)。1,280,144元-2
    5,399元＝1,254,745元(剩餘本金)。
  (7)1,254,745×0.09÷12＝9,411元（93年12月之遲延利息）。
    惟當事人並無以書面約定，利息遲付逾一年後，經催告而不
    償還時，債權人得將遲付之利息滾入原本之約定，亦無商業
    上另有習慣之情形，故利息不得滾入原本再生利息（民法第
    207條），積欠之本金仍為1,254,745元，積欠利息部分於94
    年1月10日給付時扣除。
  (8)1,254,745×0.09÷12÷31×10＝3,036元（94年1月1日至94
    年1月10日之遲延利息）。35,000元-9,411元-3,036元=22,5
    53元(可抵充本金)。1,254,745元-22,553元＝1,232,192元(
    剩餘本金)。
  (9)又，消費借貸「未定返還期限者，借用人得隨時返還，貸與
    人亦得定一個月以上之相當期限，催告返還。」、「利息或
    其他報償，應於契約所定期限支付之。未定期限者，應於借
    貸關係終止時支付之」（民法第478條、第477條參照）。依
    上訴人溫世明書立「還款計劃書」表示：「每月30日還款＄
    35,000，每年還款不低於＄500,000」等語（見原審法院95
    年度促字第22362號卷第5頁），足見於上訴人溫世明書立「
    還款計劃書」交付被上訴人時，雙方就消費借貸「有約定利
    息支付期限」合意，雖被上訴人嗣於支付命令聲請狀載述「
    上訴人溫世明之分期還款計劃未得被上訴人同意」等語（見
    原審法院95年度促字第22362號卷第2頁），係之後為求簡速
    裁定所為之陳述，故上訴人溫世明抗辯被上訴人從未合法催
    告上訴人溫世明返還，不得請求故自94年1月11日起償還消
    費借貸之本金、利息云云，自無足取。
  (10)綜上，被上訴人受領上訴人溫世明所給付之26萬元，於抵充
    遲延利息、本金後，請求上訴人溫世明給付1,232,192元，
    及自94年1月11日起至清償日止，按年息9％計算之利息，為
    有理由，應予准許。逾此部分之請求，為無所據，不予准許
    。
七、上訴人張新丁與被上訴人間借款利息有約定年息9%，被上訴
    人得請求上訴人給付借款：
  (一)依被上訴人前任會計人員黃文菱所製作93年5月31日記帳傳
    票記載：「科目、摘要分別為股東往來、張總還借支」、請
    款單記載：「月息0.0075，還借支31,500」等情；及證人黃
    文菱證稱：「原審卷第22頁是我寫的，依照上面的記載，上
    訴人張新丁向被上訴人借818,819元，因為他未按月清償，
    他之前有答應按月清償，後來沒有還，至93年6月30日為止
    ，上訴人張新丁經扣抵應領的薪水及獎金，還有代墊款後，
    還有627,552元的本金未還，至於5,527元是利息，計算方式
    是用736,937元整乘以月息7點5，相當於年息百分之9，才得
    出這個利息，我們發紅利時，要先扣除被上訴人要繳的營業
    稅，營業稅要到5月底才要繳交，所以上訴人2人要求自5月
    31日才開始計算利息，但事實上上訴人2人是93年1、2月開
    始向被上訴人借錢，當時無約定還款期限，只說要從借款後
    的次月起要慢慢還」等語（見原審卷第30-31頁）。按證人
    黃文菱雖未直接與上訴人張新丁確認利率為若干，借款之當
    事人又係存在於上訴人張新丁與被上訴人間，惟記帳傳票係
    證人黃文菱擔任會計人員基於職務上之事項而為記載，且須
    逐級送請上訴人2人批核，且係依上訴人之要求而自5月31日
    才開始計算利息，證人又與兩造間無任何利害關係，自無偏
    頗被上訴人之必要，已如前述，是以被上訴人主張其與上訴
    人張新丁間就借款利息部分，有年息百分之9計算之約定，
    自屬可取，上訴人張新丁抗辯係證人黃文菱個人主觀上以被
    上訴人慣例計算，雙方就「消費借貸之返還期限、利息支付
    期限」並未達成合意，且93年5月31日「轉帳傳票」未經被
    上訴人「法定代理人」簽字核准，足見雙方並未約定利息支
    付期限云云，亦無足取。
  (二)上訴人張新丁尚未清償之金額：
  依被上訴人提出並為上訴人張新丁所不爭執之93年2月12日
    、93年5月31日轉帳傳票，其中93年2月12日傳票記載：「科
    目、摘要分別為累積盈虧、張部門補貼稅金」等語，有93年
    2月12日轉帳傳票在卷可按（見原審法院95年度促字第22362
    號卷第6頁），故上訴人張新丁抗辯該81萬8,818元，為張部
    門93年應繳付被上訴人之營業稅金等情，尚屬可取。
  惟依證人黃文菱製作之93年5月31日轉帳傳票記載：「科目
    、摘要分別為股東往來、張總還借支」、請款單記載：「月
    息0.0075，還借支31,500，4月15日借，請款人黃文菱」等
    情（見原審卷第17頁），足認兩造間於93年4月15日就系爭
    款項業達成消費借貸之合意，證人黃文菱始為如此製作，上
    訴人張新丁抗辯並無將該筆金額轉換為股東往來借款之合意
    云云，自無足取。
  依證人黃文菱證稱：「原審卷第22頁是我傳真給上訴人張新
    丁，只是提醒他尚欠被上訴人款項餘額。」、「扣除81,882
    元是上訴人張新丁當時叫我這樣算的，被上訴人有無同意我
    不清楚，此份文件沒有經被上訴人審核，我只是提醒上訴人
    張新丁還錢，上訴人張新丁經扣抵應領的薪水及獎金，還有
    代墊款後，還有627,552元的本金未還」等語（見原審卷第
    31頁）。而原審卷第22頁之內容包含薪水、獎金、利息、尚
    欠金額，非經過精算無法清楚知道，足見該文書係黃文菱依
    其職務所製作之試算表，自足為上訴人張新丁借款餘額之證
    明，則上訴人抗辯依前任會計黃文菱之試算表，於扣除被上
    訴人應給付其之各類款項，被上訴人僅得請求62萬7,552元
    ，自屬可取。查被上訴人主張上訴人張新丁於93年6月30日
    償還62,885元，有其提出之上訴人張新丁欠款計算表在卷可
    按（見原審法院95年度促字第22362號卷第8頁），依民法第
    323條前段規定，就所清償金額先抵充約定之遲延利息，再
    抵充原本，核算上訴人張新丁清償至93年6月30日之剩餘本
    金為576,358元【計算式：627,552×0.09÷12÷31×77 =11
    ,691元(93年4月15日至93年6月30日之遲延利息，4捨5入，
    以下同)。62,885元-11,691元=51,194元(可抵充本金)。627
    ,552元-51,194元=576,358元(剩餘本金)】。
  按消費借貸法律關係既係93年4月15日起成立，則被上訴人
    請求上訴人張新丁返還93年4月15日前之遲延利息，即無所
    據。綜上，被上訴人請求上訴人張新丁返還576,358元，及
    自93年7月1日起至清償日止，按年息9%計算之利息，為有理
    由，應予准許，逾此部分，為無理由，應予駁回。
八、上訴人溫世明、張新丁主張抵銷部分：
    按二人互負債務，而其給付種類相同，並均屆清償期者，各
    得以其債務，與他方之債務，互為抵銷。抵銷，應以意思表
    示，向他方為之。其相互間債之關係，溯及最初得為抵銷時
    ，按照抵銷數額而消滅（民法第334、335條第1項參照）。
    又，「抵銷，應就兩造債務相當額，溯及宜為抵銷時生其效
    力者，係使得為抵銷之債務，於宜為抵銷時消滅，此後即不
    生計算利息之問題」（最高法院18年上字第316號判例參照
    ）。上訴人所主張抵銷之請求，另經本院98年度上字第767
    號於100年7月6日判決，業經調取該案核閱無訛，並有該案
    判決書在卷可按（見本院卷第196-207頁）。兩造又同意上
    訴人主張抵銷之證物，以上開案件內之證物，為本件判斷之
    資料（見本院卷第233頁），本諸證據共通原則，爰以之為
    判斷基礎。查：
  (一)被上訴人均係依系爭辦法計算張部門及陳部門之分配利潤，
    各部門應分配之利潤係由各部門負責人名義單獨行使，符系
    爭辦法約定：
  證人陳彥俊即陳部門負責人於原審（按係指台灣台北地方法
    院94年度訴字第5442號案，下同）先後證稱：「（問：提示
    原證1號。被告公司是否有實行利潤中心制辦法？）辦法是
    我跟張新丁、溫世明及前任董事長討論出來的，所以辦法的
    內容是由公司支出全部的費用，虧損的部分則由各部門負責
    ，公司分成3個部門，1個是張新丁部門，1個是陳彥俊部門
    ，還有行政部門，所以是用工程收入，扣除部門費用，再扣
    除行政部門的2分之1的費用，得出的利潤由公司及利潤中心
    即各部門各2分之1。」；「（問：每年度何時結算利潤？）
    第2年之農曆年前。」（見原審卷(三)第38頁）；及「（問：
    提示原證1號。是否為利潤中心之全文？）原證1號的前面三
    頁是我們當初擬定的辦法沒有錯，但是第四頁是之後的補充
    ，但是有沒有缺頁我不確定，但是這些是沒有錯」；「原證
    一號第三頁劃掉的部份是我們當初利潤中心運作時，張部門
    曾經發生虧損，所以當時會劃掉是因為當時張部門有虧損，
    大家協議同意讓張部門分兩年歸還」等語甚明（見原審卷(三)
    第73頁背面）。(2)證人溫世明即公司當時總經理於原審亦證
    述：「（被告訴訟代理人問：〈提示原證1號的第5-8頁〉利
    潤中心辦法你看過？有看過。（再問：許大衛為何沒有在利
    潤中心辦法簽名？）他有簽名，這個辦法有經許大衛同意」
    等語。（見原審卷(一)第130頁）。(3)證人劉秀鳳即陳彥俊配
    偶兼為當時會計亦於原審證述：「（問：提示原證一號第5
    、6、7頁。是否你書寫的？）是」；「（問：書寫完畢是否
    經過當時的董事長許大衛同意？）是」；「（問：第5、6、
    7頁是否為利潤中心的全文，有無其他缺頁？）我不記得在
    第7頁後面有沒有東西。」；「（問：利潤中心主要計算的
    方法是否在上開3頁？）主要的計算方法是在這3頁。」、「
    （問：在你離開公司前，被告是否均按上開3頁之辦法計算
    利潤？）應該是。」等情相符（見原審卷(三)第134頁）。(4)
    證人黃文菱任職公司會計亦證述：「（法官問證人：提示原
    證一號第三頁與證人。被告公司有無依照此辦法分配獎金給
    公司人員？）有，公司的收入減支出，再扣除約估的稅金以
    後，剩餘款項百分之五十給股東，另外的百分之五十給原告
    及訴外人陳彥俊。」、「法官問：你工作期間〈83-94年〉
    是否都按照此方式分配？）是。」、「（法官問證人：你所
    說陳、張二部門可受分配是指他二人在職時可受分配，如更
    換為他人就不得分配，或有其他意思？）我進來公司時就這
    樣做了，是他們告訴我要這樣做。某部門所賺的錢扣除支出
    、預估稅金的一半交由股東，另外一半交給該部門的負責人
    分配給他下面的人，賠錢的就由該部門的負責人拿自己的錢
    出來賠給公司。」等語相符（見原審卷(一)第79頁正、背面）
    。(5)證人黃德欽即任職於張部門員工於原審亦證述：「我們
    分成張部門、陳部門，各部門的主管去開發業務…所有本部
    門的工程利潤扣掉上開開銷再扣掉行政部門的開銷的一半後
    ，即為利潤，利潤一半歸本部門，另外一部分歸公司…歸原
    告部門之一半利潤，是由原告決定是否分配給其所屬部門之
    員工，也可能不分配，都是由原告決定」等語大致相符（原
    審卷(三)第33頁）。綜合前揭證人陳彥俊、溫世明、劉秀鳳、
    黃文菱、黃德欽等證詞內容，除黃德欽即任職於張部門員工
    ，其餘均非張部門員工，應無偏頗之虞；非惟可知系爭辦法
    影本（即原證1號）所載：「各部門年度營業收入扣除該部
    門一切營業支出及應分擔之1/2公司費用，即為該部門之純
    益，各部門有權支配純益之50％，另50％繳交公司按股東之
    股權分配…」等文字應非虛構，足見被上訴人經營十幾年來
    ，均係依系爭辦法計算張部門及陳部門之分配利潤，被上訴
    人否認系爭辦法，應不足採。
  次依系爭辦法「利潤中心之編組」明確記載「每部門之負責
    人由本公司副總經理兼任，負責該部門之營運，部門負責人
    得視實際需要自行聘用合適之工作人員，並決定營運方針、
    訂定管理規章。」等文字；證人黃德欽即任職於張部門員工
    於原審亦證述：「利潤一半歸本部門，另外一部分歸公司…
    歸原告部門之一半利潤，是由原告決定是否分配給其所屬部
    門之員工，也可能不分配，都是由原告決定」等語相符（原
    審卷(三)第33頁）。而陳部門於91年12月31日退出公司，在是
    日前有關原有利潤中心所訂之義務、權利與責任，均由陳彥
    俊承擔等情，亦有陳部門負責人即陳彥俊以個人名義書立之
    切結書及確認同意書在卷可佐（見原審卷(一)第55-56頁）；
    並有陳部門與被上訴人會算表一紙可參（見原審卷(三)第47頁
    ），可知各部門應分配之利潤係由各部門負責人名義單獨行
    使，應符系爭辦法約定。則上訴人起訴請求張部門應分配之
    利潤，與系爭辦法約定即無不合。
  (二)上訴人張新丁主張其可受分配利潤之總金額507萬8,259元：
  上訴人主張「黃德欽尾款、陳清限尾款及余中平尾款」部分
    為531萬9,162元等情，此有被上訴人提出公司帳冊有關黃德
    欽、余中平、陳清限等3人之總分類帳中之「工程收入」、
    「工程材料」、「工程人工」、「工程雜費」等會計科目，
    及相關傳票影本等資料（即被證8、10、14號，證物外放）
    在卷足據，並有被上訴人所核計《工程收入、材料、人工、
    雜費及毛利計算表》為憑（見本院卷第197頁，按本院卷係
    指本院98年度上字第767號卷，下同），此表為被上訴人所
    製作為亦據被上訴人法定代理人當庭自承不諱（見本院卷第
    262頁正、背面），此表中「余中平尾款」原載金額170萬4,
    717元，應更正為169萬5,193元，總額532萬8,686元亦應一
    併調整為531萬9,162元，並經被上訴人更正確認在卷（本院
    卷第262頁正、背面）。復經上訴人據以核算確認無訛，自
    得憑以計算上訴人應受分配利潤之基礎。
  台積電工程尾款部分：上訴人主張被上訴人公司與訴外人台
    積電公司簽訂「台南科學園區TSMC 14A興建工程之EPOXY 環
    氧樹脂工程」之尾款利潤分配為131萬5,000元（計算式：總
    金額5,260萬元×尾款5％×應分配之利潤1/2）乙節，業據
    台積電公司回函稱：該工程總價5,260萬元，尾款為總價之
    10％即526萬元，已於西元2003年1月28日、2005年10月17日
    、2006年6月1日將尾款全數付清等語，有台積電公司回函可
    憑（見原審卷(三)第114頁）；而被上訴人98年10月5日具狀自
    承：被上訴人僅於94年11月28日收取121萬5,060元及95年6
    月28日收取154萬6,440元2筆，合計276萬1,500元，…上訴
    人主張及台積電前揭回函之內容，應屬不實在，而按此金額
    之二分之一，即138萬0,750元，方屬上訴人得主張分配之台
    積電工程尾款等語（見本院卷第38-39頁），且有轉帳傳票
    、預付通知、存款交易明細查詢結果等件（見原審卷(三)第16
    1-164頁）可資佐證。查台積電公司回函雖分3次付清尾款，
    惟其第一次付款時間係在上訴人離職前之92年間即已入帳，
    此部分上訴人當已受分配利潤，非可再重復列入，是當以被
    上訴人所陳為準。上訴人請求尾款利潤分配為131萬5,000元
    （即尾款263萬元之半數）既較被上訴人核算即138萬0,750
    元（即尾款276萬1,500元之半數）為少，則以263萬元列為
    工程營收據以計算上訴人應受分配利潤之基礎，即無不合。
  關於「賣西卡公司庫存材料ELASTCOLOR」及「111A部門庫存
    材料」部分：查被上訴人於原審提出之總分類帳（見外放被
    證12：公司93年1月至93年6月止之庫存材料報表第1頁）已
    清楚載明：「930630 T930011賣西卡材料ELASTCOLOR595,35
    0」，且被上訴人所編制之轉帳傳票亦記載此項收入無訛，
    有編號T930011之轉帳傳票可資核對（見原審卷(二)第442頁）
    ，上訴人請求將「賣西卡公司庫存材料ELASTCOLOR」項目之
    金額59萬5,350元列入，應屬有據。又同上總分類帳（被證
    12：公司93年1月至93年6月止之庫存材料報表第5頁）亦清
    楚載明：「930630 T000000 0M防火帶ZROLL 73,500貸1,612
    ,006」等情，且被上訴人所編制之轉帳傳票亦記載此項收入
    無訛，有編號T930010之轉帳傳票可資核對（見原審卷(二)第
    446頁），足見上訴人請求將「111A部門庫存材料之工程款
    」項目金額161萬2,006元列入，亦屬有據。
   綜上，上訴人主張應受分配利潤之工程營收總額為1,015萬
     6,518元（計算式：[黃德欽、陳清限及余中平尾款共531萬
     9,162元＋賣西卡公司庫存材料ELASTCOLOR之59萬5,350元
     ＋賣111A部門庫存材料161萬2,006元]＋台積電工程尾款26
     3萬元＝1,015萬6,518元）。
  (三)被上訴人自79年起均依此一利潤計算方式，將各年度結案工
    程之利潤，計算給付予兩部門，此一利潤計算方式於92年4
    月11日股東會議決議：「91年盈餘分配方式依往來方式分配
    」，惟至93年3月1日股東會議已決議另採分配方案，有被上
    訴人股東會議決議2件可參（見原審卷(一)第94-95頁、第96-9
    9頁），上訴人主張此一利潤計算方式於該股東會議決議廢
    除，應屬有據。則計算利潤之工程之收入、該部門一切營業
    支出等項費用當以93年3月1日系爭辦法遭廢除時為準，方屬
    合理。
  (四)被上訴人抗辯應扣除各項費用，是否有據，分述如下：
  被上訴人抗辯應扣除呆帳總額988萬1,981元部分：
    被上訴人主張應扣除上揭呆帳云云，雖提出 87-92年度之
    呆帳明細表（即被證1，金額為812萬9,822元，見原審卷(一)
    第37-39頁），93年度之呆帳明細表（即被證16，金額175
    萬2,159元，見原審卷(三)第65頁）為論據。然上訴人否認上
    揭「被證1、2、16號」文書之形式真正。且證人黃德欽於原
    審證稱：「（法官問：〈提示被證1、2號〉所列當年底以前
    之未收款是否應自原告部門所得之利潤中予以扣除？）結算
    時，尚未收回的帳款均列為呆帳，並自利潤中予以扣除，一
    般來說，我們在計算工程毛利時，就工程收入的項下就已經
    扣除未能收回的帳款。（法官問：〈提示原證二號〉如何計
    算利潤？）會計部門在每年度的農曆年前，將前一年度的工
    程毛利表製作出來，年度之結案工程毛利表是已經扣除已結
    案但尚未收取帳款的部分，我們是用當年度的結案工程毛利
    表再去扣除自己部門的全部開銷及扣除行政部門之開銷2分
    之1即得出利潤。（法官問：〈提示被證11號〉被證11號是
    否均是原告部門之工程並列為呆帳？）如果是92年的工程應
    該是，但93年的我已經離職，我不清楚，如果已列為呆帳，
    我們在92年結案時就已經扣除工程款。（法官問：上開呆帳
    是否於計算利潤時就已經扣除？）是，而且應該在當年度的
    工程款結算時就已扣除。（原告訴訟代理人問：尚未收回的
    工程款如果事後確定無法收回，張部門是否須賠付給公司？
    ）不用，因為已經轉為呆帳，再計算工程毛利時就已經扣除
    。（被告訴訟代理人問：〈提示原審卷一第55頁，即陳彥俊
    所立切結書〉該切結書上之義務欄所載費用是否即為各部門
    應負擔之義務？）我只知道張新丁部門是將呆帳全部扣除，
    但是另一個部門如何結算我不清楚。（被告訴訟代理人問：
    如何知悉各部門結帳方式不同？）別的部門我不清楚，但張
    新丁部門是由我負責作帳，所以我知道我們部門的結算方式
    。（被告訴訟代理人問：張新丁部門的結帳方式是否為公司
    所同意之結算方式？）因為我認為如果不把呆帳全部扣除，
    當年度結案的利潤會虛胖，但實際上帳款並沒有全數收回，
    如果依照利潤中心制去分的話，虛載的部份部門會溢領利潤
    ，所以不希望造成公司負擔才將呆帳全數扣除反應公司實際
    的利潤。（法官問：張新丁及溫世明均知悉你以上開方式結
    帳？）是。（法官問：溫世明是否指示陳彥俊部門亦用上開
    方式結帳？）是」等語（原審卷(三)第33-37頁）；核與黃文
    菱即公司會計於本院證稱：「（法官問：當發生客戶工程款
    確實無法收回之呆帳損失時，帳務如何處理？是否認列為各
    部門之呆帳費用或公司之一般費用？）案子已經結案，已經
    結算利潤給股東，我們預期可收回，而確實不能收回，這由
    各部門主管負擔這筆款，呆帳費用金額列計在各部門呆帳項
    目來處理，不是公司之一般費用。每個各案都不一樣。情形
    如下：(1)如果工程結案，一般方式統一發票開立百分之百，
    實收90 %，保留尾款10%，所以有10%差額，如果案子已經結
    案，這10%差額一、二年收不回來的話，因公司規定要由該
    部門主管補差額，帳款還沒有收回，我已將帳結給股東，影
    響分配問題，保守一點的作法就是先把10%未收回的尾款，
    先作會計科目沖轉，即開發票時做「借」應收帳款「貸」工
    程收入，因依公司規定已經做帳，但是實際還沒收到，我要
    作會計科目沖轉，藉沖轉作為結案方式，開發票時即作「借
    」應收帳款，「貸」工程收入，帳款沖轉「借」工程收入「
    貸」應收帳款。透過這種紀錄方式把原來帳務所記載100%，
    回歸到真實90%。(2)開立發票與工程款等額，就不需要作沖
    轉程序，此部分等將來領工程尾款再開等額發票。(3)上述二
    情形雖有可能發生呆帳，但是呆帳情形不會因為發票關係而
    有不同。因為沒有開立發票，所以沒有應收帳款、呆帳之間
    含意模糊情形。(4)如果承接前述第一段後面，事後實際上工
    程款會有收回、沒有收回情形，如果工程款確已收回，再做
    工程收入尾款，這時帳務記載「借」應收票據「貸」工程收
    入。按照公司制度沖轉前虛胖，沖轉後可以結案，沖轉程序
    為解決公司規定，結案分配利益給股東，公司帳就會虛胖，
    所以要做沖轉程序，所以後來收回來的再來分配，分配時點
    為下年度，記載為某某人之工程尾款。（法官問：緒嘉公司
    對已結案之工程案件，於認列工程收入時，是否僅認列合約
    金額扣除尾款之部分（即如工程款100元，約定尾款10元，
    則於結案時，帳上僅認列90元之工程收入）？並以扣除尾款
    後之工程收入金額結算各部門之利潤？）如果透過沖轉程序
    ，列帳以實際上工程收入金額當作利潤分配基礎。」等語相
    合（本院卷第260-261頁）。證人黃德欽復於本院證稱：「
    （法官問：〈提示原審卷三第33、34頁筆錄〉證人陳述提到
    關於結算時尚未收回工程款列為呆帳，並自利潤中扣除，計
    算毛利就工程收入項下已扣除未收回帳款。及營業稅扣除部
    分等語請說明何以故？）如果發票差額沒有轉掉，變成部門
    獲利增加很多，所以要扣回來，發票差額先從收入中扣除，
    科目沖轉情形與剛才黃文菱所陳述相同，主要是不讓帳戶虛
    胖。透過沖轉程序與黃文菱陳述相同，為了帳戶不會有虛胖
    情形。發票差額轉成呆帳將來收回即為淨收入。假設工程10
    0萬元，外加5%稅，合計105萬元，做帳時10%尾款還沒有進
    來，實際發票開足額105萬元，實際收入才94.5萬元，所以
    差額10.5萬元，這是含營業稅差額，結案時已經沖掉10.5萬
    元差額，如果後面10.5萬元沒有收進來就沒有呆帳，因為呆
    帳已經處理掉了，以工程款單位來算還有10.5萬元帳沒有進
    來，這樣部門就少賺10.5萬元，作帳當時就認定收不回來，
    不會有呆帳問題，如果工程款10.5萬元有事後進來，我們就
    列為次年度工程尾款收入，繼續以原來制度來分配。（法官
    問：原審卷三第33頁筆錄文義，【已經扣除未能收回款項】
    屬於哪款項？是否指10%保留款或廠商倒閉無法收回款項？
    ）都有可能，包含剛才所說倒閉、票未兌現，只要所開出發
    票與實際兌現之現金差額都算。如果事後有收回來就列入下
    年度工程尾款收入。」至為明確。證人劉秀鳳即公司原會計
    於原審亦證述：「（被告訴訟代理人問：已經列入的壞帳而
    沒有列入卷三第43頁〈按應係47頁之誤植〉的壞帳是由何部
    門在何時負擔？）是由各部門的收入扣掉，是在每一年分配
    利潤結帳前就從工程收入予以扣除。（被告訴訟代理人問：
    壞帳的名稱是否會顯現在帳冊紀錄上？）會在傳票上，如果
    沒有在傳票上，就是應收未收帳款。」等情相符（原審卷(三)
    第134-135頁）。在在可見被上訴人所指「呆帳」在先前各
    年度結案計算利潤時就已經透過帳目沖轉方式扣除，本次請
    求金額中自不能再次重複扣除。至於陳部門退出時，陳彥俊
    所立切結書其「義務欄」雖載有：應收帳款催收與呆帳承擔
    ，若結帳負數，須自行承擔等旨（原審卷(一)第55頁）。惟陳
    彥俊嗣於92年3月20日與被上訴人共同簽立確認同意書略載
    ：(1)截至92年3月15日止，該未完工程各項收入支出相抵後
    餘額73萬8,771元，緒嘉將於3月31日以現金支付，此後未完
    成工程毛利將維持0元(2)爾後未完成工程應付未付材料、工
    資、雜項費用由陳彥俊自行負擔(3)該未完成工程未收工程款
    部分，緒嘉於計價收回後待支票到期兌現，扣除代墊款支付
    款項後，以現金支付陳彥俊。陳彥俊則提供相對金額之進項
    憑證（以前年度已開立發票之工程尾款除外）。（原審卷(一)
    第56頁）而證人劉秀鳳於本院證稱：「（法官問：〈原審卷
    (三)第47頁，筆錄誤載為43頁〉此對後來之分配盈餘有無影響
    ？）公司未了工程由陳部門帶走，自行處理，即公司把這幾
    個案子結清，不會有分配問題。結算至3月15日為止，尚未
    完成工程之各項支出相抵尚有餘額由陳先生去完成。因當初
    收的錢入緒嘉公司帳戶，支出也是由緒嘉公司帳戶，餘額也
    在公司帳戶上，故緒嘉公司在3月31日以現金支付餘額給陳
    先生。...確認同意書記載的是3月15日結算，收入扣除支出
    ，餘額七十幾萬元，緒嘉公司預計3月底要給陳先生。之後
    所有工地所要支付之材料款等由陳先生自己支付，票到期後
    公司再將錢給陳先生，這些票子是這幾個案子收回來的工程
    款，等支票進帳之後錢再發還陳先生。（法官問：確認同意
    書第一點收入有無包括應收帳款？）不含原審卷三宗第47頁
    分配表（即會算表，下同）第一段收回支票之帳款。因為七
    十幾萬是結算到3月15日，而原審卷三宗第47頁會算表之票
    據是等支票到期入帳後才支付給陳先生，所以不會包括在內
    。（法官問：陳部門在91年底離開，尚有工程繼續施工，所
    以有工程款入帳，這部分如何分配？以何時間點為基礎？）
    不是分配，是支票到期的錢，返還給陳部門，即票款借用公
    司名義帳務入帳，應該返還給陳部門，所以不應列入利潤中
    來分配。」（法官問：原審卷三宗第47頁內有扣抵已結案未
    收工程款，已代墊〈提示〉？）代墊款是緒嘉公司替陳部門
    代墊款，91年底結算，47頁會算表記載部門應付股利為1,05
    9,171元，未收帳款為2,259,276元，部門可分配股利為負1,
    200,105元，目前不能拿到股利且要先還公司1,200,105元。
    因為收回的票款有四百多萬元，即陳部門要貼給公司1,200,
    105元及代墊款，之後的餘款公司才要付給陳部門。「已結
    案未收工程款」項目是陳部門在分配盈餘時已超收所以是陳
    部門分配盈餘超收120萬元左右，所以在還「應收票據』要
    扣回來，依47頁表，沒有任何人事費用記載。47頁表不是依
    照利潤中心制度分配之盈餘」等語（本院卷第276正、背面
    ），互核證人劉秀鳳於原審所證稱：「...黃文菱說公司請
    她將應收應付，未收未付的帳款結清，所以才會有右邊未收
    帳款，左邊是記載已收回帳款及應分配陳部門之利潤，右邊
    則算出應收帳款金額，細目應在公司等語（原審卷(三)第132
    頁）及「（原告訴訟代理人問：應收帳款新台幣2,259,276
    元整是從何年度計算的？）我不記得是從何年度計算的，但
    是會與黃文菱所做的應收帳款有出入，因為比較早的帳目應
    該作成壞帳刪除掉了。（原告訴訟代理人問：上開新台幣2,
    259,276元是否已經扣除壞帳？）結算至91年底的未收帳款
    ，我們作這個帳可能是92年，所以或許新台幣2,259,276元
    整中有些金額將來可能無法回收，但已經打入壞帳的並不再
    列入。」（原審卷(三)第133頁）及「（被告訴訟代理人問：
    已經列入的壞帳而沒有列入卷三第43頁〈按應係47頁之誤植
    〉的壞帳是由何部門在何時負擔？）是由各部門的收入扣掉
    ，是在每一年分配利潤結帳前就從工程收入予以扣除。（被
    告訴訟代理人問：壞帳的名稱是否會顯現在帳冊紀錄上？）
    會在傳票上，如果沒有在傳票上，就是應收未收帳款。」各
    等語均相吻合（原審卷(三)第134-135頁）。可知陳彥俊退出
    公司，原陳部門未完成工程由陳部門帶走（包括人事）自行
    處理，即已與公司將未完成工程結清；其退出正是年底結算
    時，而壞帳原是由各部門的收入扣掉，是在每一年分配利潤
    結帳前就從工程收入予以扣除。且陳部門退出時並約定該部
    門未完成工程之未收工程款(包含帳列未收帳款及尾款)，由
    緒嘉公司於支票到期兌現後，扣除代墊款項後，以現金支付
    給陳彥俊先生。惟因結算至91年底上述未完成工程之帳列未
    收帳款計2,259,276元，其因此產生相對應之工程收入應為
    正常工程款項而不屬壞帳，於前諸年度均列入陳部門的工程
    收入，據以計算陳部門盈餘，如該未收帳款無法收回時，雖
    因該未收帳款於陳部門退出時，已移轉予陳部門，對緒嘉公
    司而言，不致因此產生壞帳損失，僅其前諸年度所計算的陳
    部門盈餘將發生虛增之結果（劉秀鳳所稱超收），為避免該
    不合理結果，雙方即約定於陳部門退出時，先由陳部門將該
    款項即2,259,276元歸諸公司，俟緒嘉公司自客戶收回帳款
    後，因該帳款已移轉予陳部門，緒嘉公司再將該款項返還陳
    部門，此亦為原審卷(三)第47頁會算表，陳部門需先扣除該未
    收帳款之原因，與各部門盈餘的計算基礎無關；反觀張部門
    退出公司時，其部門的所有未完工程均由緒嘉公司繼續承作
    ，相關的工程款項亦仍歸屬緒嘉公司所有，與陳部門退出情
    形不一，不能相提並論，且上述陳部門未完成工程之帳列未
    收帳款計2,259,276元(其因此產生的相對應工程收入均列入
    部門盈餘的計算)，與壞帳或尾款(其因此產生的相對應工程
    收入並不列入部門盈餘的計算)兩者性質不同，是難以該會
    算表扣除未收帳款，即遽認本件上訴人計算利潤時應再負擔
    呆帳。
  被上訴人抗辯上訴人應負擔其部門虧損金額696萬3,595元：
    被上訴人主張上訴人部門自93年1月起至93年6月止虧損686
    萬4,738元及94年度間黃德欽工程虧損9萬8,857元，合計有
    696萬3,595元之虧損云云，雖提出93年1月至93年6月損益表
    （被證3）及工程毛利表1紙「被證17」各1件為論據。然上
    訴人否認被上訴人提出損益表「被證3、4」及工程毛利表「
    被證17」之形式真正，並據提出被上訴人所編制92年1月31
    日至92年12月31日「張部門損益表」亦載明本期營業淨利2,
    391萬3,329元（見原審卷(三)第201頁）；且證人黃文菱即當
    時會計證稱：「（法官問九十二年、九十三年間，張部門有
    無賺錢？）都有賺錢，但是實際金額我不記得。」、「（法
    官問：（提示被證三、四號上訴人部門及被上訴人公司損益
    表）有無看過，內容是否正確？）格式都對，金額我不敢確
    定。（法官問：九十二、三年度張部門可得受分配之款項至
    少有多少？）數字我記不起來。」、「（被告訴訟代理人問
    ：九十二年度的錢是不是全部分光了？）是，是就我們賺的
    錢分給股東及利潤中心的老闆張新丁，而分配的數目是溫世
    明指示的，九十三年度沒有分。」各等語至明（見原審卷(一)
    第79-80頁），可知九十二年結算應無虧損，否則焉能將利
    潤分給股東。至自93年1月起至93年6月止是否虧損部分，亦
    經證人黃文菱即當時會計證稱：「（被告訴訟代理人問：〈
    法官提示被證七號予證人〉是否知悉被證七號，如何可以取
    得此一資料？被證七號之每頁「累積盈虧」及「本期損益」
    、「保留盈餘」之數字變化原因為何？）有見過被證七號，
    是我從電腦印出來的，是次月印上月報表，有關累積盈虧及
    本期損益一月份正的，二月份累積盈虧是負的，因公司發放
    紅利，我有提醒董事長溫世明須先填補虧損，因我在九十二
    年接手後，有聽說須填補虧損，才可以發放紅利，但未經溫
    世明採用，而直接發放紅利，三月份時，累積盈虧負的數額
    增加了，可能有費用的部份用到累積盈虧的科目，所以才會
    增加數額，詳細數額必需要從電腦印出來才可以看出，三月
    份本期損益也有減少，因為減少較多，可能是三月份出貨較
    多，因為我們出貨會先做工程材料，會跑到支出的部份，所
    以表面上會出現虧的部份，四月份本期損益是正的，五月份
    本期損益都是負的六百多萬元，應該是材料持續增加，沒有
    跟工地計價，及未開發票向工地收款，這是應為業務及工務
    去做。」等語（見原審卷(一)第142頁背面）；核與證人溫世
    明於原審證述：「（被告訴訟代理人問：93年要分配92年利
    潤時，為何沒有先填補先前虧損就分配紅利？）92年並沒有
    虧損。」等語大致相符（見原審卷(三)第13 1頁）。且原審卷
    「被證7」公司93年1月31日資產負債表之「累積盈餘」及「
    本期損益」，合計仍為＋2,853萬9,551.66元，可知張部門
    確未虧損。至93年2月29日資產負債表之「累積盈虧」為-1,
    29萬5,967.15元，則係因公司發放紅利及因員工多人離職一
    次發放退休金所致。此由至93年1月31日資產負債表「累積
    盈虧」為457萬3,214.85元，而93年2月29日資產負債表「累
    積盈虧」為-1,29萬5,967.15元，經核對被上訴人所提出之
    轉帳傳票「累積盈虧」科目所列載(1)93年2月11日沖提撥退
    休金準備30萬元（見原審卷(二)第96頁）(2)93年2月12日發放
    股利700萬元(3)93年2月12日張部門補貼稅金81萬8,818元（
    見原審卷(二)第100頁）(4)93年2月12日許澤蘭退董監酬勞1萬
    2000元（見原審卷(二)第144頁）（計算式：457萬3,214.85元
    ＋30萬元＋81萬8,818元＋1萬2,000元－700萬元＝-1,29萬5
    ,967.15元），亦屬有據。是於系爭辦法93年3月1日廢止前
    張部門並未虧損，應屬無疑。被上訴人抗辯應扣除上揭虧損
    ，尚無足採。
  被上訴人抗辯上訴人應負擔張部門於93年6月30日前之行政
    費用為277萬6,521元，及公司自93年7月1日起至93年12月31
    日止之損益表，虧損538萬1,653元，上訴人應分擔半數即應
    負擔269萬0,826元，合計應負擔546萬7,338元。業據提出公
    司93年1月1日起至93年6月30日之損益表即「被證4」（見原
    審卷(一)第40頁）及自93年7月1日起至93年12月31日止之損益
    表即「被證18」（見原審卷(三)第67頁）為證。查系爭辦法規
    定：「各部門『年度』營業收入扣除該部門之一切營業支出
    及分擔行政費用各二分之一款項後，為該部門純益，…」等
    旨甚明；證人劉秀鳳亦證述：「（原告訴訟代理人問：行政
    費用等上開費用是否每年度逐年結算？）是，當次一年結算
    前一年度的費用」等語（原審卷(三)第135頁）；證人黃文菱
    亦證稱：「曾看過「被證4損益表」（見原審卷(一)第79頁背
    面）、「（被告訴訟代理人問：被證4號公司行政費用2百餘
    萬元是否應由張部門負擔？）是。」等語無訛（原審卷(一)第
    80-81頁），可知92年度以前已結案之工程，於結案當年度
    即已將當年度該工程之營業支出及行政費用予以扣除，是依
    例93年1月1日起至93年3月1日系爭辦法廢止前，公司行政費
    用仍應由張部門分擔二分之一。而被上訴人公司自93年1月1
    日起至93年6月30日止，此期間營業費用總額為277萬0,723
    元有損益表可憑（見原審卷(一)第40頁），按93年度適用系爭
    辦法期間（僅93年1、2月）之比例2/6計算，上訴人應分擔
    半數即46萬1,787元（計算式：277萬0,723元×2/6×1/2＝
    46萬1,787元）。被上訴人抗辯上訴人應分擔行政費用於46
    萬1,787元範圍，應屬合理有據，逾此範圍即非正當有據。
  被上訴人抗辯上訴人就94年度行政費用878萬2,696元，95年
    度之行政費用為999萬0,892元，上訴人應負擔其二分之一即
    1,079萬7,971元，雖據提出營所稅結算申報書（被證24、26
    ）財政部國稅局核定通知書（被證25）營所稅申報書（被證
    27）為據；惟系爭辦法於93年3月1日遭公司股東會廢除後，
    上訴人即無分擔上述行政費用二分之一之憑據。被上訴人抗
    辯應扣除上揭行政費用，殊嫌無據。
  被上訴人抗辯上訴人應扣除營業稅26萬6,434元部分：
    被上訴人抗辯上訴人應負擔上揭營業稅乙節，無非以被證10
    號所列黃德欽、余中平、陳清限之收入、材料、人工、雜費
    、毛利計算表（即本院卷第197頁上證6號）及證人黃德欽證
    詞為論據，惟查證人黃德欽原審係證稱：「（法官問：所列
    黃德欽、余中平、陳清限之尾款是否已包含百分之五之營業
    稅？）一般來說尾款不包含營業稅，但如果是未回收之帳款
    ，因我們開發票時已經包含百分之五之營業稅，所以，我們
    在計算工程收入時，也將這百分之五的營業稅當成呆帳扣除
    ，將來公司如果有回收帳款，才列為收入，但是我們在每年
    度計算工程毛利時，是按發票金額全數扣除，包含營業稅。
    」等情（原審卷(三)第34頁）。證人黃德欽復於本院補充證述
    ：「（法官問：〈提示原審卷三第33、34頁筆錄〉證人陳述
    提到關於結算時尚未收回工程款列為呆帳，並自利潤中扣除
    ，計算毛利就工程收入項下已扣除未收回帳款。及營業稅扣
    除部分等語請說明何以故？）如果發票差額沒有轉掉，變成
    部門獲利增加很多，所以要扣回來，發票差額先從收入中扣
    除，科目沖轉情形與剛才黃文菱所陳述相同，主要是不讓帳
    戶虛胖。透過沖轉程序與黃文菱陳述相同，為了帳戶不會有
    虛胖情形。發票差額轉成呆帳將來收回即為淨收入。假設工
    程100萬元，外加5%稅，合計105萬元，做帳時10%尾款還沒
    有進來，實際發票開足額105萬元，實際收入才94.5萬元，
    所以差額10.5萬，這是含營業稅差額，結案時已經沖掉10.5
    萬差額，如果後面10.5萬沒有收進來就沒有呆帳，因為呆帳
    已經處理掉了，以工程款單位來算還有10.5萬帳沒有進來，
    這樣部門就少賺10.5萬元，作帳當時就認定收不回來，不會
    有呆帳問題，如果工程款10.5萬有事後進來，我們就列為次
    年度工程尾款收入，繼續以原來制度來分配。」等語相符（
    見原審卷(三)第135頁）。參照被上訴人提出張部門已收未收
    工程款明細表（被證1）記載：金額（595,350）+稅金（29,
    768）-已收款（0）=未收款（625,118）」等字（見原審卷
    (一)第31-36頁）。可見被上訴人認為該「未收款」已含有稅
    金，並已轉為「部門」之呆帳扣除。是以，如嗣後該「未收
    款」收回，計算張部門得請求分配之金額時，該5％稅金自
    不應再重複扣除，而應直接歸張部門所有。則被上訴人抗辯
    上訴人應扣除營業稅26萬6,434元，洵屬無據。
  被上訴人抗辯應扣除股東權益損失3,771萬3,934元部分：
    被上訴人主張：上訴人在經營期間，將股東權益之金額，自
    93年1月31日之4,353萬9,551元，到93年6月30日只剩下582
    萬5,617元，減少3,771萬3,934元，此為上訴人部門經營時
    造成股東之損失，應全額負擔云云，雖據提出資產負債表為
    論據（被證7）；上訴人則以：在該年度農曆過年前，張部
    門在決定「哪些工程列為結案工程」之同時，一併將「工程
    毛利表」、「未收工程明細表」上之金額同步調整，致「資
    產負債表」上之金額亦發生變動。確定哪些工程結案後，據
    以計算出要分配的利潤總額，嗣發給部門獎金、年終獎金、
    股東股利。職是，93年1月31日至93年2月29日金額減少之原
    因，係包括：調整、發放股利、年終、部門獎金等原因。至
    於93年3月1日至93年6月30日止金額有所變動之原因，則為
    工程層面因素，即先出貨後開發票、計價、收款等因素所致
    等語置辯。查證人溫世明於原審證述：「（被告訴訟代理人
    問：提示卷一第188頁至193頁，為何93年1月依被證七股東
    權益4千3百多萬元，為何會變成5百多萬元而虧損？）當年
    度的工程明細表部門如果不結案，部門要調整，上年度如果
    有盈餘給股東、年終獎金，過了一個月當然會有變化，而且
    如果買材料，工程（款）沒有進來，也會反應在上面」等語
    （見原審(三)第131頁）。核與證人黃文菱證稱：「…被證7…
    二月份累積虧損是負的，是因公司發放紅利…三月份時，累
    積盈虧負的數額增加了，可能有費用的部分用到累積盈虧的
    科目，所以才會增加數額…三月份本期損益也有減少，因為
    減少較多，可能是三月份出貨較多，因為我們出貨會先做工
    程材料，會跑到支出的部分，所以表面上會出現虧的部分，
    四月份本期損益是正的，五月份本期損益都是負的六百多萬
    元，應該是材料持續增加，沒有跟工地計價，及未開發票向
    工地收款…」等語大致相符（見原審(三)第142頁背面）。證
    人劉秀鳳原審亦證稱：「（原告訴訟代理人問：股東權益損
    失是否屬於其他必要費用？）股東權益損失不屬於『其他必
    要費用』，它是屬於累積盈虧」、「（被告訴訟代理人問：
    股東權益的變化妳是否清楚？）賺錢時，股東權益就會增加
    ，虧損時數字就會減少，或者分配股利時，數字也會減少」
    等語大致吻合（見原審(三)第135頁）；可知「被證7」資產負
    債表帳面上之股東權益（數字）減少，均有其公司營運上之
    合理原因，尚難逕認為是「上訴人在經營上對股東造成之損
    失」。況且依「被證7」記載：自93年1月31日至93年6月30
    日止，公司之股本均仍維持在1500萬元，並無減少。則此一
    「股東權益損失」項目尚與系爭辦法之分配利潤無關，尚難
    列入本件上訴人請求金額之扣除項目。被上訴人據以抗辯扣
    除股東權益損失，亦非有據。
  被上訴人抗辯應扣除退休金及資遣費701萬9,661元部分；
  (1)被上訴人抗辯經核計上訴人部門發放退休金496萬8,015元；
    資遣費205萬1,646元等情，業據提出上訴人簽名確認之員工
    資料表（見原審(三)第68頁，被證19）在卷可稽。上訴人雖否
    認。惟依系爭辦法之規定，於計算各部門之「純益」時，各
    部門年度「營業收入」應扣除之項目為部門之「營業支出」
    及應分擔之「1/2公司費用」。而系爭辦法約定「各部門應
    分擔費用」，包括(甲)公司內相關人員之「薪資及獎金」部分
    ，...及(乙)其他必要之費用。雖未明確表示包括公司內相關
    人員之「退休金及資遣費」。然系爭辦法既載明：各部門之
    費用（人事、交通、郵電、材料、工資等）由公司統籌支付
    ，惟各部門應預先向公司會計告知等情。（見原審卷(一)第5
    、7頁），且證人劉秀鳳於原審亦證稱：「（問：…退休金
    資遣費…是否利潤中心制辦法的其他必要費用？）…退休金
    資遣費也是由各部門承擔…」等語（見原審卷(三)第135頁）
    ，參酌系爭辦法明載各部門負責人得自行聘用人員等情，則
    由各部門負責相關人員之「退休金及資遣費」，應屬合理。
    參以證人溫世明於本院所證：「（法官問：各部門人事費用
    指何？）各部門可以自行聘用員工，支付人事費用，所以列
    入各部門之費用。各部門人事費用不會與公司應負擔之二分
    之一費用重疊。各部門應分擔之費用是二分之一。（法官問
    ：各部門應分攤五項費用應如何計算？）這五項費用合計為
    公司費用，由各部門分攤二分之一。資遣費、退休金部分因
    制定辦法當時還沒有要求強制提撥，所以沒有考慮在內，如
    果強制提撥由公司名義對外提撥，各部門人事費用由各部門
    負擔，如果行政人員之費用是由各部門分擔二分之一。」等
    語（本院卷第297頁背面），核與證人劉秀鳳於本院證述：
    「（法官問：提示原審卷第1宗第7頁「各部門應分擔費用」
    指何？）包括全部五項。每個部門有人事、交通、電話費等
    費用，『各部門應分擔費用』是屬於行政人員，行政部門的
    費用，指行政部門所發生的費用，而應由張部門、陳部門負
    擔二分之一費用。（法官問：原審卷第1宗第5頁最後各部門
    費用指何？）每個部門有每個部門之費用，即各部門內部費
    用。」等語大致相符（本院卷第277頁）。證人黃德欽亦於
    本院證稱：「（法官問：對被證3勞工局函（筆錄誤載應為
    原證13號）文有何意見？〈原審卷(三)第179頁〉）公司有提
    撥，錢是以公司名義付出，但是因為各部門人員不同，要負
    擔成本也不同，所以這是列為各部門成本，如果是行政人員
    的話，要由兩部門各負擔一半，每年都要算成本。」等語（
    本院卷第261頁背面）。可知，各部門所屬人員之人事費用
    ，包括退休金、資遣費固應由各部門負擔（即屬各部門成本
    ），各部門以外之行政人員之人事費用包括退休金、資遣費
    ，亦由兩部門各負擔一半。此對照陳部門退出時，陳彥俊所
    書立切結書明載「義務」：離職人員資遣費由其自行負擔等
    語，（原審卷(一)第55頁）至無疑義。
  (2)按資遣費依照勞基法規定固應由雇主即被上訴人以公司名義
    核發，惟依系爭辦法約定，若各部門所屬人員之資遣費，應
    由各部門負擔全額，若各部門以外之行政人員之資遣費，則
    由兩部門各負擔一半。而被上訴人提出之員工資料表（見原
    審(三)第68頁，被證19）其中黃文菱、劉菱育、陳怡蒨，是行
    政部門人員；其餘是張部門人員等情，業據溫世明證述明確
    （本院卷第297頁）；則該表所載：許竹華、游谷樺、馬武
    傑、陳宏圖、翁嘉益、謝登漢等張部門所屬員工資遣費自應
    由張部門負擔全額。被上訴人抗辯應扣除上訴人部門應發放
    資遣費205萬1,646元，核屬有據，應予准許。
  (3)而退休金依法應由雇主報請台北市勞工局核定之基準予以提
    撥，由被上訴人以公司名義每月提撥薪資6%給中信局，作為
    退休基金。嗣員工退休時由台北市勞工局核定後通知中信局
    轉發退休員工，如提撥有不足時，公司需另出帳貼補給中信
    局（即前揭公司應統籌支付者），惟退休金既係按員工薪資
    6%提撥，若屬各部門所屬人員之人事費用，本應由各部門負
    擔全額，若屬行政人員，則應由各部門負擔半數，且於每年
    度結算時先扣除後始分配利潤。準此，此期間張部門所屬退
    休員工，除因提撥不足，被上訴人另以公司名義出帳貼補差
    額外，被上訴人自不得再重復扣除。若屬行政人員（如前之
    黃文菱者），則本已由各部門負擔半數，除因提撥不足，被
    上訴人另以公司名義出帳貼補差額外，被上訴人自亦不得再
    重復扣除。依前揭勞工局函文（原審卷(三)第179頁，原證13
    ），勞工局既已核定（包括黃文菱）通知中信局轉發退休員
    工，可知並未通知補繳差額。證人劉秀鳳於本院證述：「（
    法官問：如所提撥之基金，有不足時，公司有無另出帳貼補
    給中信局？）就我印象中公司沒有再貼補出帳給中信局」（
    本院卷第277頁），而被上訴人提出之員工資料表（見原審
    (三)第68頁，被證19）並非被上訴人貼補中信局差額之證明，
    則被上訴人自不得再重復扣除。被上訴人抗辯應扣除上訴人
    部門發放退休金496萬8,015元，非屬有據，不應准許。
  從而，被上訴人抗辯應扣除之費用，於行政費用46萬1,787
    元及資遣費205萬1,646元範圍，核屬有據，應予准許。
  (五)綜上，系爭辦法各部門利潤之計算方式為：各部門每年度已
    結案工程之營收，扣除該部門一切營業支出及分擔公司行政
    費用各二分之一款項後，為該部門純益，各部門可獲該年度
    純益其中之50％，餘50％繳交公司按股東之股權分配。上訴
    人主張結案工程之營收為黃德欽、陳清限及余中平尾款共53
    1萬9,162元＋賣西卡公司庫存材料ELASTCOLOR之59萬5,350
    元＋賣111A部門庫存材料161萬2,006元＋台積電工程尾款26
    3萬元（其半數即上揭131萬5,000元）＝1,015萬6,518元。
    扣除被上訴人抗辯之行政費用46萬1,787元及資遣費205萬1,
    646元等應扣除之費用後，純益為764萬3,085元，其50％即
    382萬1,543元方為其應受分配之利潤。上訴人主張應受分配
    利潤金額逾382萬1,543元部分，尚屬無據。
  (六)查，上訴人張新丁業將其對被上訴人債權中之202萬（192萬
    ＋10萬）轉讓予上訴人溫世明，並通知被上訴人，有債權轉
    讓同意書、上訴理由狀收受繕本在卷可按（見本院卷第210-
    211頁）。於讓與後，上訴人張新丁對被上訴人尚有債權金
    額1,801,543元（3,821,543-2,020,000＝1,801,543），茲
    上訴人張新丁主張於債務金額576,358元同額範圍內為抵銷
    ；又上訴人溫世明既受讓上訴人張新丁對於被上訴人202萬
    元之債權，並主張於債務金額1,232,192元同額範圍內為抵
    銷，則上訴人2人與被上訴人間債務應溯及自94年10月22日
    起（即另案判決本金3,821,543元之應清償日）發生相互抵
    銷而消滅之效力，故上訴人張新丁、溫世明已無積欠被上訴
    人任何借款，被上訴人請求上訴人給付借款本息，自無所據
    ，不予准許。
九、綜上所述，上訴人主張抵銷被上訴人對伊2人債權之請求後
    ，被上訴人對於上訴人已無借款債權存在，故被上訴人本於
    消費借貸法律關係，分別請求上訴人溫世明、張新丁返還12
    3萬2,192元、762,074元本息，為無理由，不予准許。原審
    判命上訴人溫世明應給付被上訴人1,232,192元本息；上訴
    人張新丁應給付被上訴人762,074元本息，即有未合，上訴
    人提起上訴，指摘原判決不當，求予廢棄改判，為有理由，
    爰由本院判決如主文第2項所示。
十、本件事證已臻明確，兩造其餘攻擊防禦方法及立論之證據資
    料，均經本院審酌後，對判決結果不生影響，爰無庸逐一論
    述，併此敘明。
十一、據上論結，本件上訴為有理由，依民事訴訟法第450條、第
    78 條，判決如主文。
中    華    民    國   100    年    10    月    11    日
                    民事第六庭
                        審判長法  官  黃國忠
                              法  官  黃莉雲
                              法  官  劉坤典
正本係照原本作成。
如不服本判決，應於收受送達後20日內向本院提出上訴書狀，其
未表明上訴理由者，應於提出上訴後20日內向本院補提理由書狀
（均須按他造當事人之人數附繕本）上訴時應提出委任律師或具
有律師資格之人之委任狀；委任有律師資格者，另應附具律師資
格證書及釋明委任人與受任人有民事訴訟法第466條之1第1項但
書或第2項（詳附註）所定關係之釋明文書影本。如委任律師提
起上訴者，應一併繳納上訴審裁判費。
中    華    民    國   100    年    10    月    13    日
                              書記官  初玲玲
附註：
民事訴訟法第466條之1（第1項、第2項）：
對於第二審判決上訴，上訴人應委任律師為訴訟代理人。但上訴
人或其他法定代理人具有律師資格者，不在此限。
上訴人之配偶、三親等內之血親、二親等內之姻親，或上訴人為
法人、中央或地方機關時，其所屬專任人員具有律師資格並經法
院認為適當者，亦得為第三審訴訟代理人。